【裁判字號】    94,自,42
【裁判日期】    951117
【裁判案由】    誣告
【裁判全文】
臺灣士林地方法院刑事判決                94年度自字第42號
自  訴  人  甲○○
代  理  人  邱雅文律師
            劉嵐律師
被      告  丙○
上列被告因誣告案件，經自訴人提起自訴，本院判決如下：
    主  文
丙○無罪。
    理  由
一、自訴意旨略以：自訴人與被告丙○之父劉雅光乃認識逾10年
    之朋友，且有生意往來，劉雅光因資金周轉不靈，曾向自訴
    人借貸，因劉雅光積欠多人債務又無力清償，其開立予自訴
    人之支票亦跳票，自訴人於民國91年間，雖曾向劉雅光催討
    系爭債務，惟念及多年交情自91年後便不再向劉雅光催討債
    務，被告竟明知自訴人從未教唆任何人毆打劉雅光，意圖使
    自訴人受刑事處分，誣稱自訴人教唆他人毆打劉雅光及教唆
    殺人，而以自訴人涉嫌教唆殺人，向警方提出告訴。惟上情
    經臺灣士林地方法院檢察署檢察官詳查後，於94年5 月11
    日以94年度偵字第1670號處分不起訴，被告不服，聲請再議
    ，復經臺灣高等法院檢察署檢察長於95年7 月1 日以94年度
    上聲議字第2209號處分書駁回其再議而告確定在案，因認被
    告涉犯刑法第169 條第1 項之誣告罪嫌。
二、按犯罪事實應依證據認定之，無證據不得認定犯罪事實；又
    不能證明被告犯罪者，應諭知無罪之判決，刑事訴訟法第15
    4 條第2 項、第301 條第1 項分別定有明文。又事實之認定
    ，應憑證據，如未能發現相當證據，或證據不足以證明，自
    不能以推測或擬制之方法，為裁判基礎（最高法院40年臺上
    字第86號判例參照）。再按誣告罪之成立以意圖使他人受刑
    事處分或懲戒處分，而為虛偽之告訴告發報告者為要件，所
    謂虛偽係指明知無此事實故意捏造者而言，若告訴人誤認有
    此事實或以為有此嫌疑，自不得指為虛偽，即難科以本罪（
    最高法院四十年台上字第八八號判例參照）；亦即行為人所
    誣告之內容必須為虛偽者，始成立誣告罪，若係出於誤會或
    懷疑被訴人有犯罪事實而為申告，縱其後因所訴內容不能證
    明為真實，或所訴內容根本不成立犯罪，該告訴人並不即因
    此而負誣告罪之刑責。
三、自訴人提起本件自訴，無非以：被告前案指訴內容業經不起
    訴處分確定，顯見被告明知指訴內容虛偽，仍竟誣指自訴人
    教唆殺人等情，為其論據。被告具狀否認犯罪，辯以：其乃
    依據母親乙○○、證人謝育臻、李庭卉之陳述，且依劉雅光
    生前親自記錄之「付款登記表」顯示劉雅光積欠自訴人所營
    天威公司之帳款，而劉雅光所欠帳款，除由自訴人自行簽收
    者外，確多次由寶哥（即林子閎）簽收，有付款登記表可按
    ；是被告係依合理懷疑而為申告；況兇手即綽號「寶哥」之
    林子閎尚未通緝到案，事實未明，縱自訴人經檢察官為不起
    訴處分，亦僅犯罪嫌疑不足；被告提出教唆殺人之告訴並非
    憑空捏造或故意虛構等詞。
四、經查：
  (1)被告曾以「自訴人甲○○因遭被告之父劉雅光積欠債務，竟
    教唆綽號寶哥之林子閎夥同另不詳男子2 名，涉嫌於民國93
    年2 月12日下午2 時30分許，前往位於台北市○○區○○路
    3 段77號6 樓劉雅光經營之高感度影音光碟交換中心（下稱
    高感度中心），共同毆打被害人劉雅光，造成被害人劉雅光
    傷重，延至同年3 月8 日不治死亡」為由，訴由台北市政府
    警察局內湖分局報請台灣士林地方法院檢察署檢察官偵辦自
    訴人所涉教唆殺人罪嫌；經檢察官偵查後，於94年5 月11
    日以94年度偵字第1670號處分書為不起訴處分，並經台灣高
    等法院檢察署以94年7 月1 日94年度上聲議字第2209號處分
    書駁回再議確定，此有上開處分書在卷可按，並經調閱前述
    案卷無訛，此部分事實固堪認定。
  (2)然被告所訴教唆殺人案件，經警調查及檢察官偵查時，分別
    據證人謝育臻證稱：當天我有聽到以前債務，好像與甲○
    ○有關等語（相驗卷第59頁）。證人即劉雅光前妻乙○○
    於警詢時陳稱：前夫劉雅光在醫院告訴我，當天是一名綽號
    寶哥之男子與二名不詳男子前往公司打他，據他推測，可能
    是天威音響公司的甲○○搞的鬼等語（相驗卷第20頁背面）
    。於偵查中證稱：死者都會說是天威的甲○○找人來打的等
    語（同卷第72頁）。證人即高感度中心店員黃焱盛於偵查
    中具結證稱：死者後來跟我說是談債務的問題，是對方請人
    家來要錢，... 死者跟我說有開票給天威，天威有將票轉出
    去，但不知轉給何人，之後不知何人請寶哥來要錢等語（相
    驗卷第49頁）。證人李庭卉證稱：我聽劉雅光說，他有跟
    甲○○換票之事後，甲○○常到店內來，也會打電話等語（
    他字偵查卷第52頁）。證人李志明證稱：其曾代天威公司
    向劉雅光收過款項，... 有貨款和借款，... 付款登記表上
    李志明署名為其所簽，... 林子閎是天威公司客戶，... 林
    子閎曾和其老闆（甲○○）交談，... 至劉雅光公司所收款
    項屬於天威公司等語（他字偵查卷第103 頁）。此外，卷存
    高感度中心留存之付款登記表中，確有公司名稱欄（債權人
    ）為天威公司，而領取人簽名欄由寶哥簽收款項之記錄，有
    付款登記表（他字偵查卷第19至38頁、本院卷被證五）在卷
    可憑。是被告依上述事證，因認下手毆打劉雅光致死之綽號
    「寶哥」男子林子閎，與天威公司非毫無淵源，進而懷疑經
    營天威公司之自訴人因債務糾紛，涉嫌教唆犯罪，顯係依其
    主觀懷疑而為申告，並非明知不實而虛構事實，故意誣指他
    人犯罪。是依現存卷證，尚難遽認被告有明知所訴為虛偽而
    向該管公務員誣告之故意。
五、綜上所述，被告於前案提出告訴，係依相關人員陳述得知父
    親劉雅光與天威公司有債務關係，且出手毆打劉雅光致死之
    人為綽號「寶哥」之林子閎等事實，又依留存之付款登記表
    推知「寶哥」曾領取簽收劉雅光清償天威公司款項之事；綜
    合上開資訊後，主觀上認自訴人涉嫌犯罪，而為申告，並非
    明知不實而虛構事實誣告，是其所為與誣告罪之明知為不實
    而故意捏造事實追訴之要件有間。縱檢察官偵查後，認證據
    不足認定自訴人有指使綽號寶哥之林子閎為殺害劉雅光之犯
    行，亦難以此認定被告有誣告之犯意及虛構事實之誣告犯行
    。此外，復查無其他證據足資證明被告犯罪，應依法為無罪
    之諭知。
六、自訴人雖聲請傳訊證人乙○○、謝育臻、李庭卉、徐日進，
    主張上開證人證詞無從證明其涉嫌犯罪云云。然被告係依前
    開人員事後傳述內容及留存之付款登記表，主觀上懷疑自訴
    人涉嫌犯罪而為申告，並非故意虛構事實而誣告，業如前述
    ；且本案之重點在於被告主觀上是否有故意虛構事實誣告之
    犯意，而非自訴人實際上究否教唆犯罪。故無再依自訴人聲
    請傳訊證人之必要，附此說明。
七、被告經合法傳喚，雖無正當理由不到庭，惟本案係應諭知無
    罪之案件，故不待其陳述逕行判決。
據上論斷，應依刑事訴訟法第343 條、第301 條第1 項、第306
條， 判決如主文。
中    華    民    國    95    年    11    月    17    日
                  刑事第四庭審判長法  官  杜惠錦
                                  法  官  馬傲霜
                                  法  官  朱瑞娟
以上正本證明與原本無異。
如不服本判決，應於判決送達後10日內，向本院提出上訴狀。
中    華    民    國    95    年    11    月    17    日
                                  書記官  丁梅芬


司法院資訊處製作；財團法人民間司法改革基金會備份。
